【裁判字號】    98,勞上易,43
【裁判日期】    990208
【裁判案由】    給付退休金差額
【裁判全文】
臺灣高等法院臺中分院民事判決        98年度勞上易字第43號
上  訴  人  乙○○
            丁○○
            甲○○
上 列 三人
訴訟代理人  黃鈴律師
            何崇民律師
被 上 訴人  台灣電力股份有限公司
                    設臺北市中正區○○○路○段242號
法定代理人  丙○○  住同上
訴訟代理人  蔡得謙律師
            何立斌律師
上列當事人間請求給付退休金差額事件，上訴人對於民國98年10
月28日臺灣台中地方法院98年度勞訴字第 118號第一審判決提起
上訴，上訴人乙○○並提起擴張之訴，本院於民國99年 1月27日
言詞辯論終結，判決如下：
    主  文
原判決關於駁回下開第二項之訴部分，及訴訟費用（確定部分除
外）之裁判均廢棄。
上廢棄部分及上訴人乙○○擴張之訴部分，被上訴人應給付上訴
人乙○○新台幣貳拾貳萬伍仟參佰玖拾玖元及自民國九十五年九
月一日起、給付上訴人丁○○新台幣壹拾柒萬陸仟參佰參拾陸元
及自民國九十五年一月一日起、給付上訴人甲○○新台幣玖萬貳
仟捌佰伍拾伍元及自民國九十五年四月一日起，均至清償日止按
年息百分之五計算之利息。
第一、二審訴訟費用除確定部分外，由被上訴人負擔。
    事實及理由
甲、程序方面：按訴之變更或追加，非經他造同意，不得為之，
    但有民事訴法第255條第1項第2款至第6款情形者，不在此限
    ，民事訴訟法第446條第1項定有明文，而民事訴訟法第 255
    條第1項第3款係擴張或減縮應受判決事項之聲明者。本件上
    訴人丁○○、甲○○、乙○○在原審分別起訴請求被上訴人
    給付新台幣（下同） 220,500元本息，嗣上訴人丁○○、甲
    ○○在本院分別減縮應受判決金額為 176,336元、92,855元
    本息，上訴人乙○○則在本院擴張應受判決金額為 225,399
    元本息（見本院卷第 8頁），核屬減縮、擴張應受判決事項
    之聲明，依首開法條規定，自應准許之，合先敘明。
乙、實體方面：
壹、聲明部分：
一、上訴人方面：(一)原判決廢棄。(二)被上訴人應給付上訴人丁○
    ○176,336元及自民國95年1月1日起、給付上訴人乙○○225
    ,399元(含原起訴之 220,500元及在本院擴張請求之金額)及
    自95年9月1日起、給付上訴人甲○○92,855元及自95年4 月
    1日起，均至清償日止按年息百分之5計算之利息。
二、被上訴人方面：上訴及擴張之訴均駁回。
貳、陳述及理由部分：
一、上訴人主張：
(一)、上訴人乙○○等人原均受僱於被上訴人公司，服務於被上訴
    人公司所屬台電大甲溪發電廠，因被上訴人公司係採「三班
    制輪班」工作制，故上訴人每月除有應領取之薪資外，被上
    訴人復按月依夜間輪班次數給付夜點費。該夜點費係被上訴
    人針對有輪值夜班之工作人員而給與，輪值大夜班（工作時
    間自上午0時起至8時止）之夜點費為400元，小夜班(工作時
    間自下午4時起至晚間12時）之夜點費為250元。此夜點費之
    給與，不因職階或工作內容而有差異，是上訴人等輪值大、
    小夜已成為固定之工作制度。此種因環境、時間等特殊工作
    條件而對勞工所增加提出之現金給付，其本質應係該值班時
    段之勞務對價，並非偶發、恩惠性之給與，是夜點費已成為
    兩造間因特定工作條件，形成為固定常態工作中可取得之給
    與，為勞工因經常性提供勞務所得之報酬，具有「勞務對價
    」及「經常性給與」之性質，而屬於工資。詎料上訴人等退
    休時，被上訴人竟未將夜點費列入上訴人等退休前六個月之
    平均薪資中，致上訴人等於退休時所領之退休金有所短少，
    爰本於兩造間勞動契約之法律關係，依勞動基準法第55條規
    定提起本件訴訟，並爰求為判決被上訴人應分別給付上訴人
    丁○○176,336元及自95年1月1日起、給付上訴人乙○○225
    ,399元及自95年9月1日起、給付上訴人甲○○92,855元及自
    95年4月1日起，均至清償日止按年息百分之 5計算之利息，
    及供擔保准為假執行之判決（上訴人原起訴金額均為220,50
    0 元本息，嗣在本院為減縮、擴張應受判決聲明之金額如上
    述）。
(二)、在本院補充陳述：本件「夜點費」是否為工資，應具體認定
    其給付是否符合「勞務對價性」、與「給與經常性」二要件
    ，若已符合上開二要件，依法即應認定為工資，而不因其形
    式所用名稱為何而受影響。況給付係以與勞務提出有密切相
    關的工作條件（例如工作時間：大夜班，工作地點：偏遠地
    區）為前提，依一般觀念可認為是為酬傭或彌補其提供勞務
    的特殊辛勞與負擔，因此是直接對勞工所提出的勞務，附加
    地作更進一步的報償，應可肯認其為工資。雖勞動基準法並
    未規定輪值夜班者雇主應另行給與工資，然若雇主衡以員工
    於夜間工作，對於勞工之身體健康及家庭生活有所影響，基
    於體恤輪值夜班員工之辛勞而另行給付金額或核以不同之工
    資待遇時，非但未違薪資平等原則，亦非為上開規定所不許
    。申言之，基於員工待遇平等原則下，晝夜輪值之員工所發
    予之薪資雖應相同，但雇主倘形式上非以薪資名義，而實質
    上係衡量、彌補輪值夜班員工提供勞務特殊之情形下所給予
    報償，即難謂非屬薪資之一部。另依被上訴人發放之金額以
    及大、小夜班津貼相差近一倍等情觀之，亦足以顯見，系爭
    午、晚班津貼之本質實係因夜間工作不利於勞工之生活及健
    康，尤其是擔任大夜班（即零時至上午 8時）之員工，因生
    活作息日、夜顛倒，不僅影響身心健康、且亦嚴重影響家庭
    生活，因此，基於酬庸或彌補其提供勞務的特殊辛勞與負擔
    ，而直接對勞工所提出的勞務附加地作更進一步的報償之給
    付，其本質自屬勞務之對價無疑。綜上所述，系爭夜點費既
    是上訴人等人於特定時段工作下，即可向被上訴人公司請領
    之費用，則系爭夜點費之支領，顯已成為兩造間因特定工作
    條件，所形成固定常態工作中所可取得之給與，而為員工因
    經常性提供勞務所得之報酬，即具有「勞務對價性」及「經
    常性給與」之性質，縱使該規定之初，決定發給夜點費之動
    機，或係出自照顧員工身體之考量，惟系爭夜點費之給付既
    經被告公司訂定後，已然成為被上訴人公司行之有年之慣例
    ，亦經員工明示、默示同意，或以其他可認為同意之事實表
    示後，成為勞動契約之一部分，並已制度化，僅需符合該辦
    法之規定，被上訴人員工即可請領夜點費，被上訴人不得拒
    絕給付，夜點費之請領，即成為員工依勞動契約所享有之權
    利，被上訴人並有支給之義務，此自與被上訴人所辯稱雇主
    任意給付、勞工無請求權利之恩惠性給與，截然不同。
二、被上訴人則以：
(一)、(1)依勞動基準法第55條第2項、第2條第3款、第4款規定，所
    謂之工資，應包括下列條件：1.由雇主給付勞工，2.勞工因
    工作所獲得之對價，3.須為經常性之給與。如雇主為改善勞
    工生活而給付非經常性給與；或為其單方之目的，給付具有
    勉勵、恩惠性質之給與，即非為勞工工作給付之對價，與勞
    動契約上之經常性給與有別，應不得列入工資範圍內。又所
    稱因工作所獲得之對價，由勞動契約之法理而言，若該給付
    與勞務之提出是處於同時履行之關係、為勞工因提供勞務而
    由雇主所獲得之對價，本即應認定為工資。此外，除非勞資
    雙方約定給付工資之方式為論時計酬、論件計酬外，就經常
    性給與是否屬於工資，尚須考量該給付是否隨工作內容、種
    類及其複雜性，勞工所具備之經驗、學歷、智力、技能、勞
    心度、勞力度、年資、級職等情狀不同，而有高低以決之。
  (2)夜點費發放制度是被上訴人公司從日據時代即已設立，在43
    年1月12日開始係以購買食品方式為之，至47年9月12日被上
    訴人公司並重申深夜值班人員所領取為點心，非工作報酬，
    且每個月不得超過10次。自64年 6月間起，被上訴人公司曾
    陸續公布「台灣電力公司人員超時工作報酬暨各項餐費核發
    規定」，載明發給各項餐費之金額標準，而餐點費種類有誤
    餐費、早餐費、深夜點心費、初夜點心費4種。嗣於65年1月
    間被上訴人公司將原本餐點費係發放食物、餐品之方式，變
    更為以現款發放替代。依規定必須出勤 2小時以上始能報支
    領取夜點費，且值班連跨初、深夜者，僅能報支深夜點心費
    ，不得同時報支初夜、深夜夜點費，可見夜點費並非勞務之
    對價，而為餐點費之性質。
  (3)勞動基準法係於73年 7月30日始經總統公布，同法施行細則
    則於74年 2月27日經內政部發布，而被上訴人在此之前即有
    對夜間輪班工作之勞工發給夜點費，其歷史淵源已如前述，
    被上訴人顯然並無減輕日後平均工資之給付責任，將原屬工
    資之一部改以「夜點費」名義發放之情事。亦即被上訴人之
    夜點費制度，並非因勞動基準法及同法施行細則明文規定不
    列入工資後，為規避工資給付之目的而巧立名目改以夜點費
    方式發給，要難謂有規避勞動基準法可言。
  (4)本件被上訴人公司員工作業方式採24小時早、中、夜三班輪
    流制，各班工作性質皆相同，僅服勤時間有不同，此項工作
    型態，於上訴人等人受僱之際即已知悉，並為勞動契約之內
    容；而上開輪班情形，係於固定期間內更換輪班表，每人皆
    須輪值早、中或夜班，目前有關本件夜點費之發放對象，係
    實際輪值初夜、深夜班之員工，於一般正常之工資外，另給
    予初夜或深夜之夜點費，且不論員工本薪高低，每一員工領
    取之夜點費金額均相同，亦不因員工作業種類及其工作複雜
    性、經驗、學歷、智力、技能、勞心度、勞力度、年資、職
    級之不同而有差異等情，足徵夜點費非關勞務之對價，而係
    被上訴人因體恤輪班制而於夜間工作勞工之辛勞所為之恩惠
    性給與等語，資為抗辯。
(二)、在本院補充陳述：
  (1)按依勞動基準法第25、30、34條規定可知「晝夜輪班制」乃
    法所明定之工作型態，且勞基法除規定其工作班次，每週應
    更換一次外，未見有其他特別規定，亦未有雇主應另外加給
    任何工資之規定，堪認「晝夜輪班制」屬正常工作時間之範
    圍內，雇主依法毋庸為任何額外之給付，此與勞基法第24條
    所定雇主延長勞工工作時間則應另加給「延時工資」（即加
    班費）之情形不同。上訴人所稱夜間工作違反人之正常作息
    一節，此係基於保護勞工之衡平性而言，惟現行勞基法既未
    就此加以規定，且上訴人於任職之初，已知其工作型態係採
    三班輪值制，亦即被上訴人公司每位員工皆有輪值中、夜班
    之情形，此為上訴人工作之常態，尚非被上訴人強迫上訴人
    於夜間工作。況該輪值制度並未違反勞基法所揭櫫之「晝夜
    輪班」原則，自不得強令被上訴人應對夜間工作之勞工加給
    工資。況且被上訴人公司員工之薪資依國營事業管理法第14
    條規定，係由經濟部核定並受立法院之監督，如屬於薪資者
    ，縱令被上訴人公司不發給，亦會受經濟部之考核糾正，被
    上訴人公司無規避法律之必要。因此，上訴人另以夜點費屬
    勞工違反正常作息服勞務所獲對價為由，主張系爭夜點費符
    合「勞務對價性」要件，而應屬工資云云，尚無理由。
  (2)另按勞基法第25條後段：「工作相同，效率相同者，給付同
    等之工資。」，同為輪流值班，工作相同，效率相同，被上
    訴人卻僅對輪值中、晚班者發放夜點費，對輪值早班者，不
    另報早點費。足徵夜點費與工作無關，非屬勞務之對價，即
    非勞基法所稱之工資，自不應列入平均工資作為退休金計算
    基礎。再按勞基法第39條前段規定：「第36條所定之例假、
    第37條所定之休假及第38條所定之特別休假，工資應由雇主
    照給。雇主徵得勞工同意於休假日工作者，工資應加倍發給
    」，但依被上訴人所發放之夜點費，於員工特別休假時即不
    給付，於例假、休假日工作者，夜點費亦不加倍發給，足見
    夜點費亦非工作所得之報酬。
三、兩造在原審同意簡化爭點，作為本件訴訟中攻擊與防禦之範
    圍，並在本院同意援用之，兩造就下列事實不爭執，堪信為
    真，並得採為本院判決之基礎：
(一)、上訴人丁○○於58年12月21日到職、94年 6月30日離職、離
    職時職稱為大甲溪發電廠機械技術員，除夜點費外退休前 6
    個月之平均工資為 85,754.3元，已領得3,836,914元之退休
    金。
(二)、上訴人乙○○於55年5月19日到職、94年6月30日離職、離職
    時職稱為大甲溪發電廠機械技術員，除夜點費外退休前 6個
    月之平均工資為84,672.7元，已領得 3,774,111元之退休金
    。
(三)、上訴人甲○○於56年11月3日到職、95年2月28日離職、離職
    時職稱為大甲溪發電廠電機運轉員發變電技術員，除夜點費
    外退休前6個月之平均工資為85,202元，已領得3,932,170元
    之退休金。
(四)、上訴人係採用勞動基準法第34條之「晝夜輪班制」。
(五)、夜點費之給付，不因各該勞工輪值夜班時之工作內容、年資
    、職級、經驗、學歷、勞心、勞力度而有異，金額皆為：如
    輪值深夜(工作時間自上午0時起至8時止)，夜點費為 400元
    ，如輪值初夜（工作時間自下午 4時起至晚間12時），夜點
    費為250元。。
(六)、同一人之日班及夜班薪水皆相同。
四、至於上訴人等人主張夜點費為勞工因工作所獲得之對價，係
    經常性之給與，應列入平均工資計算退休金等語，則為被上
    訴人否認，並以前詞抗辯，是本件之爭點為：上訴人主張夜
    點費係工資性質，應列入平均工資計算退休金，是否有理由
    ？按「前項第一款退休金基數之標準，係指核准退休時一個
    月平均工資。」、「三工資：謂勞工因工作而獲得之報酬：
    包括工資、薪金及按計時、計日、計月、計件以現金或實物
    等方式給付之獎金、津貼及其他任何名義之經常性給與均屬
    之。四平均工資：謂計算事由發生之當日前六個月內所得『
    工資』總額除以該期間之總日數所得之金額。」，勞動基準
    法第55條第2項、第2條第3款及第4款分別定有明文。依上開
    法條規定，所謂工資，應包括：1.由雇主給付勞工。2.勞工
    因工作所獲得之對價。3.須為經常性之給與等三要件。其中
    所謂經常性之給與，只要在一般情形下經常可以領得之給付
    即屬之。再上開所謂「經常性」非指時間概念上之經常性，
    而是指制度上之經常性而言。亦即為雇主企業內之制度，雇
    主有支付勞工給與之義務時，該給與即為經常性給與，因為
    在既定制度下，勞工每次滿足該制度所設定之要件時，雇主
    即有支付該制度所訂給與之義務。倘雇主為改善勞工生活而
    給付非經常性給與，或為其單方之目的，給付具有勉勵、恩
    惠性質之給與，即非為勞工之工作給付之對價，亦與勞動契
    約上之經常性給與有別，自不得列入工資之範圍。又所謂因
    工作所獲得之對價，由勞動契約之法理言之，若為勞工因提
    供勞務而由雇主所獲得之對價，本應認定為工資。此由勞動
    基準法第2條第1款「從事工作獲致工資」之規定，及民法第
    482 條關於僱傭契約之定義提及「一方為他方服勞務，他方
    給付報酬」之規定即可得知。至於何種給付構成勞務之對價
    ，應由給付之性質判斷之，即應審究該給付與勞務之提供是
    否處於同時履行之關係，雇主得否以勞工未提供勞務而拒絕
    某一給付，或當雇主不為某一給付，勞工得否拒絕勞務之提
    供等相關情狀予以判斷。準此，判斷雇主之給付是否為工資
    ，不應以其給付名稱為何判斷，始可防止雇主將勞工因工作
    而獲得之經常性報酬，改為其他非工資之名義，以規避將該
    給付計入平均工資內。經查，採常態性輪班制度即「三班輪
    班」為上訴人公司之作業方式一節，為兩造所不爭，堪信常
    態性輪班制度即「三班輪班制度」係上訴人公司之固定制度
    。再查，被上訴人公司從日據時代即已設立夜點費制度，於
    43年 1月12日開始對三班制各發、變電所深夜值班人員發給
    「午夜點心費」每人每夜2元，於43年1月起即調高夜點費為
    每人每夜4元，50年5月起再調高「夜點費」為10元，自64年
    6 月起則分為「初夜點心費」15元及「深夜點心費」30元，
    並明文適用於所有聘用人員、工程特約技術員、定期契約工
    及服務工。自64年 6月間起，被上訴人公司復陸續公布「台
    灣電力公司人員超時工作報酬暨各項餐費核發規定」，載明
    發給各項餐費之金額標準，而餐點費種類有誤餐費、早餐費
    、深夜點心費、初夜點心費4種。嗣於65年1月間被上訴人公
    司將原本值班、超時工作或其他原因等由公司供給各種餐點
    （包括誤餐、夜點）者，修正為支給各種餐點費。後並於80
    年間明文規範初夜及深夜點心費之報支條件，值班員工必須
    於20至24時出勤 2小時以上始能報支領取初夜點心費；必須
    於0至6時出勤 2小時以上始能報支領取深夜點心費，且值班
    連跨初夜及深夜者，僅能報支深夜點心費，不得同時報支初
    夜及深夜點心費等情，有臺灣電力公司(43)管人字第 175號
    通知、人事規章彙編（玖）待遇四-1~2、臺灣電力公司電人
    一字第 6402-0079號函、（80）人處發字第0308號函在原審
    卷足憑（見原審卷第 85-88頁），足認系爭夜點費為輪值小
    夜班、大夜班者始得領取，是系爭夜點費，自為被上訴人因
    特定工作條件形成之固定常態工作所取得之給付，為被上訴
    人因經常性提供勞務所得之報酬，具有「勞務對價性」及「
    經常性給與」之性質，屬於上開法條規定之工資。再被上訴
    人公司雖於43年 1月12日開始對三班制各發、變電所深夜值
    班人員發給「午夜點心費」每人每夜 2元時，規定該費用須
    購買食品，不得發給現款，及於43年1月份調高為每人每夜4
    元時後，於47年 9月12日被上訴人公司並重申深夜值班人員
    所領取為點心，非工作報酬，且每個月不得超過10次等情，
    然查，94年 6月14日公布修正前之勞動基準法施行細則第10
    條第 9款雖將「差旅費、差旅津貼、交際費、夜點費及誤餐
    費等」排除於同法第2條第3款所稱之其他任何名義之經常性
    給與以外，然該條款規定之差旅費及交際費，因屬不確定之
    事項所支出，故可認並非經常性之給與，至於夜點費部分，
    從該條款所稱之夜點費與誤餐費同列，而誤餐費既屬恩惠性
    及非經常性之給與性質，則夜點費應屬同一性質，亦即該條
    款所稱之夜點費及誤餐費，係指雇主為體恤勞工於夜間工作
    而給與之夜間點心費，或勞工因執行職務延誤正常用餐時間
    ，另外給與之餐費。而系爭夜點費係屬勞工工作對價，且具
    經常性，已如前述，與該條款所稱之「夜點費」顯不相同。
    自尚難以系爭夜點費與修正前勞動基準法施行細則第10條第
    9 款規定之夜點費係使用同一名稱，遽將系爭夜點費排除於
    勞動基準法第2條第3款所定經常性給與之外。況勞動基準法
    施行細則於94年6月14日修正時，已將上開第10條第9款有關
    夜點費及誤餐費之規定刪除，以避免雇主巧立名目，規避將
    該給付列入平均工資計算，況本件被上訴人發給初夜班之夜
    點費為250元、深夜班之夜點費為400元等情，為兩造所不爭
    ，堪信為真，本院審酌上開金額相差近一倍，且明顯超出一
    般誤餐、點心費之合理消費金額，益證系爭夜點費核屬勞動
    基準法第2條第3款規定之工資無訛，上訴人猶執前詞抗辯稱
    系爭夜點費非屬工資等語，自無可採。
五、系爭夜點費為勞動基準法第2條第3款規定之工資，自應計入
    平均工資以計算上訴人之退休金。再上訴人主張其領取之夜
    點費計入平均工資計算後，上訴人所得請求之退休金差額分
    別為上訴人丁○○176,336元、上訴人乙○○225,339元、92
    ,855元及一節，為被上訴人所不爭（見本院卷第86頁反面 ）
    ，是被上訴人請求上訴人給付其各如上述所示之退休金差額
    ，即屬有據。再按「雇主應給付之勞工退休金應自勞工退休
    之日起30日內給付之。」，勞動基準法施行細則第29條第 1
    項定有明文。本件上訴人丁○○於94年12月 1日離職、上訴
    人乙○○於95年8月1日離職、甲○○於95年3月1日退休離職
    之事實，為兩造所不爭，被上訴人自應依前開規定分別於上
    訴人退休日30日內給付上開退休金，是上訴人丁○○請求自
    95年1月1日起、上訴人乙○○請求自95年9月1日起、上訴人
    甲○○請求自95年4月1日起，均至清償日止按年息百分之 5
    計算之利息，核屬有據。
六、綜上所述，上訴人請求被上訴人給付上訴人丁○○ 176,336
    元及自95年1月1日起、給付上訴人乙○○ 225,399元（含原
    審起訴之220,500元，及在本院擴張請求之4,899元）及自95
    年9月1日起、給付上訴人甲○○92,855元及自95年4月1日起
    ，均至清償日止按年息百分之 5計算之利息，為有理由，應
    予准許，逾此範圍之請求，為無理由，不應准許。原審就上
    訴人起訴請求金額中就上開應予准許部分，為上訴人敗訴判
    決，尚有未洽。上訴論旨指摘原判決此部分不當，求予廢棄
    改判，為有理由，應由本院予以廢棄改判。另上訴人乙○○
    在本院提起擴張之訴請求被上訴人給付部分，亦屬有據，同
    應准許。
七、本件事證已臻明確，兩造其餘攻擊防禦方法及舉證，經審核
    後認對判決結果，不生影響，無逐一論述之必要，附此敘明
    。
據上論結，本件上訴及擴張之訴為有理由，依民事訴訟法第 450
條、第78條，判決如主文。
中    華    民    國    99    年    2     月    8     日
                民事第六庭    審判長法  官  袁再興
                                    法  官  盧江陽
                                    法  官  陳賢慧
以上正本係照原本作成。
不得上訴。
                                    書記官  吳麗琴
中    華    民    國    99    年    2     月    8     日
                                                      Ｓ

司法院資訊處製作；財團法人民間司法改革基金會備份。
